臺灣高等法院刑事判決　　　　　　 93年度上更(一)字第673號
上　訴　人
即　被　告　甲○○
選任辯護人　林　凱律師
　　　　　　蔡文燦律師
上列上訴人因偽造有價證券等案件，不服臺灣基隆地方法院90年
度訴字第284 號，中華民國90年7 月12日第一審判決（起訴案號
：臺灣基隆地方法院檢察署89年度偵字第5078號、90年度偵字第
1532號），提起上訴，判決後，經最高法院發回更審本院判決如
下：
    主    文
原判決關於甲○○部分撤銷。
甲○○意圖供行使之用而偽造有價證券，處有期徒刑參年。
偽造之發票人乙○○、付款人上海商業儲蓄銀行中山分行、發票
日89年10月10日、票號OSA0000000號、面額新台幣肆萬元之支票
壹紙沒收。
    事    實
一、甲○○與同案已判處罪刑確定之方義正係舊識，民國89年8
    月間，甲○○因經濟困窘，思取得來源不正當之空頭支票應
    急，求助於方義正，方某應允設法，因其前曾向不詳姓名綽
    號「阿波」之男子購買來路不明之空白支票使用過，遂於89
    年8 月間，在台北市松山火車站前，以新台幣（下同）三千
    元之代價，向「阿波」購得如附表所示，由被害人乙○○已
    蓋妥發票人印章，而金額、日期均空白而遺失在計程車上之
    空白支票一張，旋於同年8月28日在台北縣蘆洲市○○○路
    不明，未獲授權簽發之空白支票交付甲○○，甲○○收受後
    帶回家中，意圖供行使之用，未經乙○○授權而擅自簽發面
    額為4萬元，發票日為89年10月10日，即冒用乙○○名義，
    而簽發支票，旋即將該支票交付蔡麗雲而行使之。該支票嗣
    輾轉流通經林溪土持往基隆市銀座餐廳交付該餐廳股東蕭淑
    君。蕭淑君屆期提示，因已掛失止付而退票，始循線查悉上
    情。
二、案經基隆市警察局第一分局移送台灣基隆地方法院檢察署檢
    察官暨檢察官自動檢舉，偵查起訴。
    理    由
一、訊據上訴人即被告甲○○供承經由同案已判處罪刑確定之方
    義正取得前揭空白支票後，未經乙○○授權而擅自簽發使用
    之事實，惟否認偽造有價證券犯行，陳稱收受空白支票時認
    係方義正向朋友借來之支票，其依方義正之授權而填載發票
    日及金額，並無偽造有價證券之犯意云云。
二、查被告偽造並行使本件支票之事實，並有該支票及退票理由
    單影本在卷可按，其於空白支票填載金額、日期而簽發時，
    明見發票人欄已蓋妥發票人乙○○之印章，而其不認識乙○
    ○其人，尤未獲得乙○○之同意授權而簽發，為被告所供承
    ；被告於偽造本件支票後，係交付蔡麗雲抵債而行使，輾轉
    經林溪土交付蕭淑君提示退票，分經證人蔡麗雲及林溪土於
    本院更審前結證在卷（見上訴卷第58頁、第71頁），且為被
    告所供承實在。
    次查該空白支票係乙○○於發票人欄蓋妥印鑑章備用，而於
    乘坐計程車時，連同其他空白支票失落在計程車上而遺失，
    業據乙○○於警詢及偵查中陳述甚詳，並有票據掛失止付通
    知書及遺失票據申報書影本在卷可稽，是本件空白支票自不
    可能由乙○○出借與「阿波」或方義正使用，更不可能同意
    或授權他人簽發甚明。
    被告雖辯稱本件空白支票於收受時認係方義正向朋友借來，
    方義正已受發票人授權，其再依方義正之授權而簽發云云，
    惟查被告於警詢中係稱該票係方義正欠其四萬元拿來抵債，
    且是方某當伊面所簽發等語，如係誤認方某正當借得，被告
    就簽發一事何用為虛誑之陳述？而方義正於偵查伊始否認系
    爭支票與其有關，其後偵查中則多次供承是被告甲○○囑伊
    買空頭支票來應急，其曾多次向綽號「阿波」者買過空白空
    頭支票，才又去向「阿波」買來給被告用；其於原審則供稱
    「因我姊夫（即被告甲○○）向我表示手頭很緊，要我幫他
    找朋友開一張票借他，我告訴他說去買一張「芭樂票」向對
    方應付一下，他表示同意，我就去找之前看報紙得知賣支票
    之人（即阿波）向他買空白支票交給他使用」等語，顯見方
    義正幫被告甲○○去買空白的空頭支票要供其應急，為被告
    同意，自為其所明知，被告辯謂誤認係方義正向朋友借得之
    支票，認其獲方義正授權而簽發云云，要屬事後卸責之詞，
    不足採信。至於方義正於本院更審前證稱被告甲○○不知系
    爭空白支票係買來的等語，顯係方義正於同案判決確定後（
    方義正對原審判決未上訴），與被告串供所為迴護之詞，仍
    應以方義正於偵查及原審如上所述為可信。況且方義正交付
    空白支票時，曾稱只能填寫面額三萬五千元，而被告卻填載
    四萬元，被告若非明知該支票勢必退票，怎會任意填載金額
    ，且被告直至該支票到期並未關心過該支票是否兌現，支票
    是其使用，並未備款供兌現，也未備款取回支票，觀本件支
    票退票後，依其流通之脈絡迅即查出經手及使用者，被告若
    向其後手蔡麗雲追查支票下落，還款取回支票並無困難，乃
    被告任令該支票由持票人提示退票，益見其明知係不能兌現
    之支票，是該空白支票明係來路不明，而未經有權者授權簽
    發。被告從事餐飲生意，業據方義正供明，其並非不明支票
    之使用情況，若係向人借用，支票自當由出借人載明面額以
    明責任範圍，絕無可能給人空白支票，任人填載之理，被告
    所辯不足採信。至被告於警訊及偵查中稱本件支票，係其交
    付銀座餐廳蕭淑君，蕭淑君亦曾同此供述，惟證人蔡麗雲供
    證係被告持以償其舊欠；其再交付林溪土而用於銀座餐廳付
    帳，均經蔡麗雲、林溪土供述在卷，並為被告所是認，應認
    係被告持向蔡麗雲行使為正確。本件被告意圖供行使而冒用
    乙○○名義為發票人而偽造支票，事證明確犯行堪以認定，
    應予依法論科。
三、核被告所為係犯刑法第201 條第1 項之偽造有價證券罪。其
    於偽造後復持以行使，其行使偽造有價證券之低度行為，應
    為偽造之高度行為所吸收，不另論罪。被告行使該偽造之有
    價證券，交蔡麗雲抵舊債，只生是否發生清償效力之問題，
    並未發生使蔡麗雲交付財物或使被告另獲取利益之問題，被
    告之行使偽造有價證券行為，不另成立詐欺罪名，公訴意旨
    認被告另犯詐欺罪，與偽造有價證券罪有牽連關係，尚有未
    洽。原審予以論科固非無見，惟查原判決認被告係將偽造之
    支票持向銀座餐廳蕭淑君行使，依上所述顯有未當；且被告
    所擅自填載面額、日期之空白支票，係來路不明，未獲授權
    而簽發之支票，乃原判決稱之為「芭樂票」，惟俗稱之「芭
    樂票」係指不能兌現之空頭支票，但是否獲授權簽發，則屬
    不明，原判決稱為「芭樂票」有欠妥適。本件被告上訴以上
    開情詞置辯，雖非可取，惟原判決既有可議，即屬無可維持
    ，應由本院予以撤銷改判，爰審酌被告貪圖利益之犯罪動機
    ，其從事餐飲生意，對於支票之使用並非不知及其犯罪之手
    段、目的，事後多方飾詞圖卸之犯後態度，對流通證券信用
    之影響所生對社會之損害等一切情狀，量處如主文第二項所
    示之刑以示懲儆。偽造如主文第三項所示之支票，並依刑法
    第二百零五條規定沒收。
據上論斷，應依刑事訴訟法第369條第一項前段、第364條、第
299條第一項前段，刑法第201條第一項、第205條，罰金罰鍰提
高標準條例第1條前段，判決如主文。
本案經檢察官鄭富銘到庭執行職務。
中    華    民    國    94    年    1     月    28    日
                  臺灣高等法院刑事第八庭
                                  審判長法  官　吳　敦
                                        法  官  張傳栗
                                        法  官  沈宜生
以上正本證明與原本無異
如不服本判決，應於收受送達後十日內向本院提出上訴書狀，其
未敘述上訴之理由者並得於提起上訴後十日內向本院補提理由書
（均須按他造當事人之人數附繕本）。
                                        書記官  鄒賢英
中　　華　　民　　國　　94　　年　　1 　　月　　31　　日
附錄本案論罪科刑法條全文：
中華民國刑法第201條第1項
意圖供行使之用，而偽造、變造公債票、公司股票或其他有價證
券者，處三年以上十年以下有期徒刑，得併科3000元以下罰金。
行使偽造、變造之公債票、公司股票或其他有價證券，或意圖供
行使之用，而收集或交付於人者，處一年以上七年以下有期徒刑
，得併科3000元以下罰金。
附表：（本案空白支票）
┌────┬─────┬───┬──┬──┬──────┐
│票  號  │付  款  人│發票人│日期│金額│附        註│
├────┼─────┼───┼──┼──┼──────┤
│        │上海商業儲│      │    │    │發票人欄已蓋│
│0000000 │蓄銀行中山│乙○○│空白│空白│乙○○印章  │
│        │分行      │      │    │    │            │
└────┴─────┴───┴──┴──┴──────┘
